【裁判字號】    89,台上,2997
【裁判日期】    890525
【裁判案由】    重利
【裁判全文】
最高法院刑事判決                              八十九年度台上字第二九九七號
    上  訴  人  甲○○
右上訴人因重利案件，不服台灣高等法院高雄分院中華民國八十七年三月三十一日第
二審更審判決 (八十七年度上更(一)字第四一號，起訴案號：台灣高雄地方法院檢察署
八十四年度偵字第一五八三三號) ，提起上訴，本院判決如左：
    主  文
原判決撤銷，發回台灣高等法院高雄分院。
    理  由
本件原判決認定上訴人甲○○與已判刑確定之趙國雄、王正斌，自民國八十四年六月
間起，共同基於常業重利之犯意，由負責人趙國雄以每月新台幣（下同）三萬元之價
格僱用王正斌，及提供上訴人生活費以為代價，在高雄市前鎮區○○○街三四二巷四
號經營高利貸業務。利用報紙刊登「家庭經營，支票借款」廣告，乘他人急迫之際，
由借款人簽發本票、支票或提供不動產所有權狀以為擔保，借款予賴蕭足姬、陳新屆
、侯麗英、王銓仲及其他不特定人，每次三萬元至四十萬元不等，而收取每月二十一
分與原本顯不相當之重利，並藉此維生。王正斌負責催收債款，上訴人除與王正斌一
同催收債款外，並擔任作帳工作，嗣於八十四年八月十日下午五時二十五分許，在上
址為警查獲等情。因而維持第一審論處上訴人共同常業重利罪刑之判決，駁回上訴人
在第二審之上訴，固非無見。
惟查：(一)有罪之判決書，須將認定之犯罪事實詳記於事實欄，然後於理由內逐一說明
其憑以認定之證據，使事實與理由兩相一致，方為合法，倘事實欄已有敘及，而理由
內未加說明，是為理由不備，自足構成撤銷之原因。原判決事實記載，上訴人與已判
刑確定之趙國雄、王正斌，共同乘賴蕭足姬、陳新屆、侯麗英、王銓仲等人急迫之際
，貸以三萬元至四十萬元不等之金錢，而收取每月二十一分與原本顯不相當之重利。
惟卷內並無賴蕭足姬、陳新屆、王銓仲之筆錄，上訴人等人亦不曾供述貸以賴蕭足姬
、陳新屆、王銓仲金錢；侯麗英雖曾到庭訊問，但始終未指證向上訴人等人借錢（見
原審上訴卷第五十一頁正面、背面）。原判決並未說明上訴人等人確有乘賴蕭足姬、
陳新屆、侯麗英、王銓仲急迫之際，貸以金錢，而取得每月二十一分重利，所憑之證
據及認定之理由，自有理由不備之違誤。(二)有罪判決所認定之事實，與所採之證據，
不相適合時，即屬證據上理由矛盾，其判決當然為違背法令。原判決事實認定，上訴
人為趙國雄記帳而參與犯罪，係以扣案之三本帳冊，其中一本有上訴人之筆跡，以為
論據。惟所謂帳冊，經原審勘驗結果，係指「速見電話簿」而言（見原審更(一)卷第四
十一頁），而該「速見電話簿」係記載電話號碼，並非帳目（見原審上訴卷第三十頁
背面），受命法官當庭命上訴人抄寫其內容，所載姓名亦均與本案無涉（見原審上訴
卷第三十二頁、第三十五頁）。趙國雄且供稱，伊不識字，故請上訴人整理及書寫電
話簿，並未請上訴人記帳（見原審更(一)卷第四十九頁、第五十頁、原審上訴卷第三十
頁）。原判決以該「速見電話簿」上有上訴人之筆跡，採為認定上訴人為趙國雄記帳
之證據，核與卷內資料，不相適合，自有證據上之理由矛盾。(三)證據雖已調查而其內
容尚未明瞭者，即與未經調查無異，如遽行判決，仍屬應於審判期日調查之證據而未
予調查。趙國雄已辯稱，扣案之票據，有部分是另案經營高利貸之葉登基欠伊金錢所
轉讓；葉登基亦為相同之供述，並稱該票據係伊經營高利貸時所取得。原判決雖以該
二人所供，轉讓債權之範圍有差異，而不予採信。惟其中賴蕭足姬、陳新屆名義之支
票，係由葉登基轉讓予趙國雄，雙方供述一致（見第一審卷第四十三頁背面、第四十
四頁、第五十八頁），葉登基且因重利罪，經判處有期徒刑十月確定（見原審上訴卷
第三十七頁）。則本案扣得之票據，是否部分來自葉登基？原審未調閱葉登基之重利
卷宗，予以徹查明白，即遽為不利於上訴人之認定，亦嫌速斷。(四)有罪之判決書，對
於被告有利之證據不採納者，應記載其理由，刑事訴訟法第三百十條第二款定有明文
。證人侯麗英於原審已證稱：不認識趙國雄，雖曾向「王」姓者借錢，但非王正斌，
不曾去過（高雄市前鎮區○○○○街三四二巷四號，錢在屏東借的等語（見原審上訴
卷第五十一頁正面、背面）。原判決雖以：上訴人等人借款之方式，係先由借款人以
電話聯絡後，再由上訴人等人派員與之接洽，故證人侯麗英證稱不認識上訴人等三人
，亦無違常理云云（見原判決第四面第二至四行）。然原判決事實所認定之犯罪行為
人，僅有上訴人與趙國雄、王正斌三人，並未認定另有他人參與；其理由竟謂上訴人
等人派員與侯麗英接洽，故侯麗英證稱不認識上訴人等三人，無違常理云云，亦難昭
折服。上訴意旨指摘原判決不當，為有理由，應認仍有撤銷發回更審之原因。
據上論結，應依刑事訴訟法第三百九十七條、第四百零一條，判決如主文。
中      華      民      國    八十九    年      五      月    二十五    日
                              最高法院刑事第十二庭
                                  審判長法官  陳  炳  煌
                                        法官  陳  世  雄
                                        法官  徐  文  亮
                                        法官  吳  信  銘
                                        法官  張  春  福
      右正本證明與原本無異
                                              書  記  官
中      華      民      國    八十九    年      六      月      一      日


司法院資訊處製作；財團法人民間司法改革基金會備份。
